最高法院刑事判決　　　　　　九十六年度台上字第七０七五號
上　訴　人　台灣高等法院高雄分院檢察署檢察官
被　　　告　丙○○
　　　　　　甲○○
　　　　　　乙○○
上列上訴人因被告等業務過失致人於死案件，不服台灣高等法院
高雄分院中華民國九十六年七月十九日第二審判決（九十六年度
勞安上訴字第三號，起訴案號：台灣高雄地方法院檢察署九十四
年度偵字第二三五一四號），提起上訴，本院判決如下：
    主  文
原判決關於丙○○、甲○○、乙○○部分均撤銷，發回台灣高等
法院高雄分院。
    理  由
本件原判決以公訴意旨略稱：被告甲○○係駿耀營造工程有限公
司（下稱駿耀公司）負責人，被告乙○○係協明企業社負責人，
均係從事工程業務之人，且為勞工安全衛生法所稱之雇主，而被
告丙○○則係經駿耀公司指派，擔任順安生物科技製藥有限公司
（下稱順安公司）大發ＧＭＰ廠新建工程之工務經理，負責監工
、材料運輸及訂購等工作。緣材鑫工程有限公司（下稱材鑫公司
）承作駿耀公司承攬之上開順安公司大發ＧＭＰ廠新建工程後，
又將其中混凝土澆置工程，轉包予乙○○經營之協明企業社承攬
，乙○○再僱請蘇信忠介紹之楊正吉，施作上開混凝土澆置工作
。甲○○、乙○○、丙○○均明知就有墜落之虞之作業場所引起
之危害，渠等應有提供符合標準之安全設備，並採取適當措施之
義務，且應注意在高度二公尺以上之處所進行作業，應以架設施
工架方式設置工作台，並使勞工確實使用安全帶及其他必要之防
護具，復應於該處設置護欄、護蓋或安全網等防護設備，詎甲○
○竟未確實督促丙○○、乙○○，在上開工地架設防護網，並設
置高於六樓女兒牆頂端之護欄及提供安全帶等安全設備，以防止
勞工墜落；而丙○○、乙○○亦明知該工地大樓未提供上開必要
之安全設施及配備，且依當時情況，均無不能注意之情事，仍於
民國九十四年一月七日上午九時十五分許，任令楊正吉在該新建
工程工地施工，並因而墜落地面死亡，因認甲○○、乙○○涉犯
勞工安全衛生法第三十一條第一項及刑法第二百七十六條第二項
罪嫌；丙○○涉犯刑法第二百七十六條第二項罪嫌等語。而經審
理結果，認為不能證明被告等犯罪，因而維持第一審諭知被告等
均無罪之判決，駁回檢察官在第二審之上訴。
惟查：（一）審理事實之法院，對於被告有利及不利之證據，均
應一併加以注意，並綜合全部證據資料，本於經驗及論理法則定
其取捨而為判斷，倘為無罪之判決，亦應詳述其全部證據取捨判
斷之理由，否則即有應於審判期日調查之證據未予調查及判決理
由不備之違法。又「事業單位與承攬人、再承攬人分別僱用勞工
共同作業時，為防止職業災害，原事業單位應採取左列必要措施
：一、設置協議組織，並指定工作場所負責人，擔任指揮及協調
之工作。二、工作之連繫與調整。三、工作場所之巡視。四、相
關承攬事業間之安全衛生教育之指導與協助。五、其他為防止職
業災害之必要事項」，復於勞工安全衛生法第十八條第一項規定
甚明。行政院勞工委員會南區勞動檢查所檢送之職業災害檢查報
告書，認定：「駿耀公司與第二級承攬人材鑫公司係『共同作業
』」（見偵他字卷第八頁、第九頁）及甲○○供認：「丙○○負
責監工及勞工安全部分」、「（問：你負責何事？）我負責公司
（指駿耀公司）的營運，偶爾去工地巡視查看工程進度及品質」
、「（問：工人的安全設備【如安全帶、安全帽】由誰負責？）
丙○○」（見同上卷第二二頁）；如若俱屬無訛，則甲○○倘應
擔負勞工安全衛生法第十八條第一項所列之義務，該工地防止職
業災害所應具備之安全設備，能否謂非屬該條項第五款所稱之：
「其他為防止職業災害之必要事項」？如該事項包括系爭工地設
置防止職業災害所必要之安全設備，甲○○未予設置，以致未使
用安全帽、安全帶及其他必要防護具之楊正吉於跨坐在上開新建
工程六樓頂女兒牆上（距離地面十九點五公尺）工作時，因重心
不穩而墜落，並於無適當防止因墜落引起危害設備之情形下，直
接掉落至地面，造成其因出血性休克而死亡。此時甲○○就上開
必要安全設備之設置，有無應注意能注意而不注意之業務過失？
如有，該過失與楊正吉之死亡，有否相當因果關係？均待調查釐
清；又丙○○既經駿耀公司派駐本件施工工地，負責監工及勞工
安全部分工作，上開勞工安全設備之設置，是否屬其業務範圍？
該工地設置系爭勞工安全設備，是否屬丙○○應注意且能注意之
事項？未設置系爭安全設備，是否係丙○○疏未注意使然？如是
，楊正吉死亡結果之發生，與丙○○上述業務過失間，有否相當
因果關係？原判決俱未審認、說明，即逕以：「駿耀公司已將包
含楊正吉施作之混凝土澆置工程在內之順安公司大發ＧＭＰ廠五
、六樓廠房補強增建工程，轉由材鑫公司承攬施作，相關提供防
止墜落危害發生設備之注意義務，應由材鑫公司人員擔負，而無
再科以駿耀公司人員此一注意義務，難對甲○○、丙○○二人繩
以業務過失致人於死罪責」，而為有利於被告等之認定，自屬理
由不備。（二）甲○○、丙○○於偵查中分別證稱：「（楊正吉
）是乙○○僱用的」（甲○○部分，見同上卷第二二頁）、「（
問：楊正吉是何人僱用？）乙○○」（丙○○部分，見同上卷第
二四頁）、李奎瑩即材鑫公司負責人在偵查中供稱：「（問：楊
正吉是否材鑫公司員工？）不是」（見同上卷第二六頁）、證人
即材鑫公司業務經理張鶴齡於偵查中證稱：「（問：楊正吉是否
你們公司員工？）不是，他是泵浦車的工人，負責搗築工作，也
就是混凝土壓送工人，將混凝土灌入所須（需）地方及舖平，是
乙○○僱用的」（見同上卷第二八頁）、證人即案發當時與楊正
吉一同施作混凝土澆置工程之楊春成、吳林招、林裡仁於偵查中
一致證稱：是蘇信忠介紹伊至該處工作，伊薪水是向蘇信忠領取
，楊正吉之情形與伊相同等語（見偵他卷第九七頁、第九八頁、
第一０五頁、第一０六頁）及證人蘇信忠於偵查時證稱：伊與乙
○○係朋友關係，因伊本身也是臨時工，乙○○若要找工人，會
請伊幫忙找，乙○○會再給伊錢，由伊將錢轉交與工人，楊正吉
於案發當日會去工作，也是此種情形等語（見偵他卷第八一頁、
第八二頁）；如若俱屬無訛，則楊正吉在系爭工地工作，究係由
何人支薪？關係楊正吉究係何人僱用？凡此，關係乙○○應否擔
負勞工安全衛生法中所稱雇主責任及其對楊正吉死亡結果之發生
，有無應注意、能注意而疏未注意之業務過失責任？自應根究明
白。（三）乙○○於偵查中供稱：「我只是負責混凝土攪置工程
，水泥車將水泥送到工地後，必須由泵浦車將水泥送到樓上攪置
，我負責將混凝土輸送到攪置位置」、「他（指楊正吉）當時跨
坐在女兒牆上扶住泵浦車上的水泥輸送管」、「他（指楊正吉）
在拆下水泥管時墜落」（見同上卷第二八頁、第二九頁）、證人
楊春成在偵查中證稱：「我和他（指楊正吉）當天負責將混凝土
舖平，那天泵浦車要輸送水泥到頂樓的女兒牆灌漿，但管路不夠
長要接鐵管，就用泵浦車吊二支鐵管到樓上，我和楊正吉一人扶
一邊，我和楊正吉都在女兒牆上」、「既然我們要灌漿就要負責
將鐵管接好」（見同上卷第一０五頁、第一０六頁）；如若均屬
無誤，則乙○○負責系爭大樓五、六樓廠房補強增建工程混凝土
攪置工作，既須將混凝土輸送至攪置位置，於其提供之泵浦車無
法將水泥直接輸送至樓頂攪置位置時，乃以鐵管接合之方式輸送
，此時該鐵管是否係泵浦車業者乙○○所應提供之設備？楊正吉
跨坐於上址女兒牆上扶住水泥輸送管，是否係為協助乙○○從事
上揭工作﹖乙○○此時有否為楊正吉採取安全措施或防止楊正吉
自高處墜落之義務？若有，其未採取必要之安全措施，任令楊正
吉在高處為上開工作，以致不慎墜落傷重致死，其有無應注意、
能注意而不注意之業務過失責任？俱關係乙○○就楊正吉死亡結
果之發生，應否負業務過失責任；原判決就此未加審認、說明，
難謂無判決理由不備之違法。以上，或係檢察官上訴意旨所指摘
，或屬本院得依職權調查之事項，應認原判決關於被告等部分均
有撤銷發回更審之原因。又原判決關於甲○○、乙○○違反勞工
安全法部分，因檢察官認與渠等業務過失致人於死部分，有想像
競合犯之裁判上一罪關係，基於審判不可分原則，應併予發回。
據上論結，應依刑事訴訟法第三百九十七條、第四百零一條，判
決如主文。
中　　華　　民　　國　九十六　年　 十二 　月   十三   日
                      最高法院刑事第十一庭
                          審判長法官  林　永　茂
                                法官  蘇　振　堂
                                法官  蕭　仰　歸
                                法官  何　菁　莪
                                法官  陳　世　淙
      本件正本證明與原本無異
                                      書  記  官
中　　華　　民　　國　九十六　年　 十二 　月   十九   日
                                                 H
